【裁判字號】    90,上訴,651
【裁判日期】    900620
【裁判案由】    誣告
【裁判全文】
臺灣高等法院高雄分院刑事判決                      九十年度上訴字第六五一號
    上  訴  人  台灣高雄地方法院檢察署檢察官
    被      告  甲○○
右上訴人因誣告案件，不服臺灣高雄地方法院八十九年度訴字第六四０號中華民國九
十年三月十三日第一審判決（起訴案號：臺灣高雄地方法院檢察署八十九年度偵續字
第二四一號），提起上訴，本院判決如左：
      主      文
上訴駁回。
      理      由
一、公訴意旨略以：被告甲○○因與乙○○有債務糾紛，於民國八十七年九月九日十
    七時十分許，在高雄縣大社鄉○○路六六六之一號，因乙○○尋獲甲○○，將陳
    慧晶（甲○○之姐）所有之車號ＹＭ─四四九二號小客車開走，甲○○心有未甘
    ，且因無法向陳慧晶交待，竟意圖使乙○○受刑事處分，明知劉女並未夥同他人
    搶奪其鑰匙，竟向高雄縣警察局仁武分局大社分駐所之該管公務員謊報前揭車輛
    被搶，因認被告涉犯刑法第一百六十九條之誣告罪云云。
二、按犯罪事實應依證據認定之，無證據不得推定其犯罪事實；又不能證明被告犯罪
    者，應諭知無罪之判決，刑事訴訟法第一百五十四條、第三百零一條第一項定有
    明文。又誣告罪之成立，需其申告內容完全出於憑空捏造若所告尚非全然無因，
    祇因缺乏積極證明，致被誣告人不受訴追處罰者，尚難遽以誣告論罪（最高法院
    四十三年台上字第二五一號判例參照）；告訴人所訴事實，不能證明其係實在，
    對於被訴人為不起訴處分確定者，是否構成誣告罪，尚應就其有無虛構誣告之故
    意以為斷，並非當然可依誣告罪相繩（最高法院五十九年台上字第五八一號判例
    參照）；所訴之事實未能積極證明為虛偽，則只能以證據不充分之故，為被誣告
    人未予判罪之原因，自不能遽以推定告訴人所訴為誣告（最高法院二十年上字第
    三０七號判例參照）。
三、本件公訴人認被告涉犯誣告罪嫌，無非依告訴人乙○○之指述及證人古鐘鳴、黃
    玉貴之證詞，因認告訴人並無夥同他人前往向被告取車之情，且被告於前妨害自
    由告訴案偵查庭中所指訴告訴人所夥同之三名男子年齡、特徵及搶奪鑰匙情節、
    地點顯有出入，被告案發後未立即報警，而先委由不知情之陳慧晶報警亦與常情
    有違，況告訴人所涉前開妨害自由案件，亦據台灣高雄地方法院八十八年度易字
    第二九一六號判決無罪等情為其論據。惟訊據被告甲○○矢口否認有何誣告之犯
    行，辯稱：我在八十五年底左右，曾拿我所有之車號ＹＭ－四四九二號自小客車
    向告訴人質押借款新台幣（下同）十三萬八千元，另欠告訴人會款十幾萬元，因
    未清償，告訴人乃另案告訴我詐欺，嗣尚欠她廿二萬三千八百元，偵查中達成和
    解之後，我已依約將汽車質押借款十三萬八千元部分已全部還清，告訴人並已將
    車籍資料還給我，總債權亦只剩會款四萬六千八百元部分未清償，後來我將車子
    過戶給我三姊陳慧晶，告訴人扣住我身分證不還，說要等到會錢還清再將身分證
    還給我，八十七年九月九日當天下午四、五時許，告訴人與一名中年男子來到大
    社鄉○○路六六六號門口，要求我還會款，該名中年男子並要求我寫協議書，我
    們就進入工廠，當時該自小客車鑰匙拿在我手上，在辦公室時，告訴人在外又帶
    兩名年輕人進來，就要搶我鑰匙，我不給，那兩名年輕人各抓我的左右手不知何
    人就搶走我鑰匙，出了辦公室的門才看到鑰匙拿在告訴人手上，後來告訴人要把
    車開走，我衝過去叫她把車上東西還給我，她把公事包丟出來，其他東西都沒還
    我，後來我把此事告訴我三姊陳慧晶，由我三姊去報案，我並沒有誣告告訴人，
    告訴人確實有夥同他人強搶我的車等語。
四、經查：
(一)、本件被告先前與告訴人乙○○（立大當舖負責人）早有債務糾紛，即被告曾將其
    所有之車號ＹＭ－四四九二號自小客車向告訴人點當質押借款十三萬八千元，並
    積欠告訴人會款十餘萬元，均未清償，嗣告訴人對被告提出詐欺之刑事告訴（台
    灣高雄地方院檢察署八十六年度偵字第一九０五二號），於偵查中雙方達成和解
    ，被告同意分期償還告訴人（汽車質押借款連同會款）二十二萬三千八百元，並
    立有和解書（八十六年八月廿七日）為憑，被告所涉詐欺犯行亦經檢察官為不起
    訴處分，嗣後被告依約迭為分次清償告訴人，迄至八十七年九月九日止，尚僅積
    欠四萬六千八百元未清償，而被告已於八十七年五月將該車過戶於其三姊陳慧晶
    ，告訴人嗣於八十七年九月九日下午五時十分許，前往高雄縣大社鄉○○路六六
    六之一號被告工作之地點向被告索討尚欠款項四萬六千八百元，當場確然再將該
    原供質押之自小客車開走，被告乃告知陳慧晶該車遭告訴人夥同三名男子強行取
    走，並由被告與陳慧晶一同先至警局報案，對告訴人提出妨害自由之告訴，惟告
    訴人始終否認有夥同他人強搶車輛之犯行，而告訴人所涉妨害自由案件，業經原
    審法院另案以八十八年度易字第二九一六號刑事判決無罪確定等情，有台灣高雄
    地方法院檢察署八十六年度偵字第一九０五二號不起訴處分書、和解書、切結書
    、汽車買賣契約書、借車保證書、行車執照、汽車車籍基本資料、同上檢察署八
    十七年度偵字第二八０三０號卷宗、原審法院八十八年度易字第二九一六號刑事
    判決等附偵卷可稽，並經被告及告訴人陳述綦詳，其糾紛背景，核先敘明。
(二)、被告先於上開「和解書（日期為八十六年八月廿七日）」之前，固曾另立切結書
    一紙交付告訴人（附偵查卷，書立日期為八十六年八月廿五日），切結書中亦載
    明：若被告未依約遵期繳款，告訴人即可逕自取回原供質押之小客車等語，細觀
    該切結內容，切結對象顯係針對積欠「立大當舖」之債務所為承諾償付方式，且
    其金額亦與上開被告與告訴人不爭執之汽車質押借款債權額相當，形式上確僅係
    針對汽車質押債款債權部分，做出「若未依約遵期還繳款，可逕自取回原供質押
    之小客車」之承諾，至與告訴人個人間之互助會會款債權則未及之，翌二（廿七
    ）日所另立之上開「和解書」之和解內容固係針對含互助會會款之「二十二萬三
    千八百元」總債權而為，但該和解書中即未再重複載及「若未依約遵期繳款（二
    十二萬三千八百元），可逕自取回原供質押之小客車」之承諾用語，是就可否「
    逕自取回原供質押之小客車」一節之認知，被告一方逕認只要汽車借款之「十三
    萬八千元」部分之債務先行清償完畢，即可免除遭「逕自取回」之命運，衡情尚
    無明顯瑕疵可指，是上開和解後，以迄八十七年九月九日時止，被告還款數額已
    超逾「十三萬八千元」，被告之前又實際取回質押在告訴人立大當舖處之車輛及
    相關汽車證件，又為告訴人所不爭執之事實，則被告辯陳其既不再受有告訴人「
    可逕自取回原供質押之小客車」之承諾之拘束，自不可能僅因尚欠四萬六千八百
    元，即行將已然過戶予其姐名下之系爭自小客車再自願交付告訴人等語，尚與常
    情相合，因此當初檢察官尚以合理之懷疑，認告訴人違反刑法第三百零四條強制
    罪嫌而提起公訴（有台灣高雄地方法院檢察署八十七年度偵字第二三０一六號）
    ，顯見被告之提出妨害自由告訴，尚非純然虛捏攀誣可比擬 。
(三)、本件被告於八十七年九月九日，確曾遭告訴取回系爭車輛，乃告訴人所是認之事
    實，被告既已將車籍過戶其姐，對告訴人之債欠又僅剩區區四萬六千八百元，相
    對於汽車之較高價值及之前已清償大部分債欠，又如告訴人所指述，被告已避不
    見面多時，客觀上已難認被告有自願交付車輛之合理理由，是當日之遭告訴人「
    逕自取回車輛」，被告之遭違法強制取回之指摘，衡諸常情，並無違逆之情；而
    有關告訴人如何自被告處取回車輛過程之陳述，無論係被告之指控或告訴人之答
    辯內容，均同指無第三人「全程」目擊，而被告亦未舉其他佐證，以支持其遭告
    訴人違法取回車輛，其妨害自由之告訴，無法使告訴人成立罪責，無疑係因於證
    據法則之推認之結果，告訴人亦未提出其有何「不可能」如被告所稱「帶人強制
    取回」之具體證據，自難僅據告訴人獲判無罪之結果，遽反推認被告當時之指控
    事實客觀上確屬虛捏。又按諸被告於前控告告訴人妨害自由一案中直至本案偵查
    審理時，均始終陳稱：當時告訴人係夥同一約四、五十歲之男子及二名約二十歲
    年輕男子一同前來搶取車鑰匙等語，僅在八十八年八月十九日檢察官訊問時（八
    十八年度偵續字第二四一號）曾供稱：「（問：她帶幾個人來搶？）三個男人約
    四十歲左右」，但依其語意並未供稱「均」約四十歲，此後之偵查及訊問中被告
    仍一再指稱當天來者除告訴人外，尚有一中年男子及二名年輕男子一同前來，可
    知被告於八十八年八月十九日訊問時，僅係未詳述三名男子之年齡特徵，惟其指
    陳有二名年輕男子參予一事並無差異：又關於當日被搶鑰匙之情節，被告雖未於
    每次偵查或審理時均詳述一遍，且在前妨害自由案件中並未清楚指明係在工廠門
    口或辦公室內被搶取車鑰匙，於本案偵查中始詳述係在「辦公室內」遭搶，然其
    前後所指述情節大致均係告訴人先與該名中年男子前來在門口洽談，該中年男子
    要求被告寫協議書尚未寫之時，另二名年輕男子又前來將被告架住並將車鑰匙搶
    走，被告起身後看見車鑰匙已在告訴人手上，足證被告所述情節雖有詳略之別，
    但大致上並無太大差異，故僅就被告所述情節前後略有差異此點即認被告虛構事
    實，亦屬率斷。又該自小客車為訴外人陳慧晶所有，而被告與告訴人又有債務糾
    紛，故被告在事發之後未立即報案，而先通知陳慧晶，由陳慧晶出面報案，且圖
    能由陳慧晶代墊車款將車取回，亦符合事理，並無違背常情之瑕疵可指。
(四)、證人古鐘鳴雖於偵查中曾證稱：「（問：八十七年九月九日有無看到乙○○）有
    見過，曾有一位小姐（指告訴人）將車子停在我工廠附近，我曾問車子是誰的，
    那位小姐有來開走，且有見過小姐與甲○○在門口談話後小姐又來問可否再暫停
    車，事後來道謝」等語，惟其並未證稱除被告及告訴人外，確實未見有他人在門
    口或確無他人在該處之辦公室內，況證人於原審審理時復證稱「伊對那個男孩子
    的特徵不是很有印像，且因時間已久，我已忘記了，我只對那個女孩子有印像，
    且告訴人是走進我工廠的，被告的工廠裡面有無其他人進出，我不太清楚」等語
    ，參以證人之所以有機會與告訴人碰面，純然因告訴人車有礙證人工廠之進出，
    短暫性接觸，既非被告與告訴人間談話之旁觀者，亦非全程參與者，告訴人追討
    債務，迭為追查，終究於案發日撞見被告，又事涉是否有權逕自取回已非屬被告
    名下之車輛，客觀上非相當時間之僵持難以順利解決是否同意告訴人取回車輛，
    是亦難期被告與告訴人間持續非短暫之爭執，謂證人古鐘鳴可清楚目擊，是上開
    證人之證詞，就案發當天其所見與告訴人談話者究即係被告一節，已非明確無疑
    ，而其當時與告訴人、被告間之互動關係，尚無以供憑認已足供證人可觀瞻全程
    之認定，是其證詞尚無法執以為本件被告誣告之不利認定依據；至於證人黃玉貴
    之證詞僅能證明告訴人在取得該自小客車後係自行開往黃女處寄放，嗣後又搭車
    前往被告處取回自己開之車輛，但對於「告訴人係單獨前往被告工廠處取車」之
    事實仍無法直接證明。
(五)、綜上所述，告訴人就有無夥同他人搶取被告自小客車，雙方各執一詞，雖無積極
    證據證明告訴人有夥同他人施以強暴脅迫，然亦無證據證明告訴人係一人單獨前
    往取車，而被告所指述遭搶情節前後雖略有出入，亦無法當然認定其係虛構事實
    ，況告訴人所述被告係自願交出車輛一節，亦與常情有違，已如前述，又被告控
    告告訴人妨害自由一案，告訴人雖經本院判決無罪確定，然該判決之理由主要仍
    係無積極證據證明告訴人有施以強暴脅迫。準此，本件被告前申告告訴人妨害自
    由之內容並無法證明係完全出於憑空捏造，亦非當然可認定其有誣告之故意，祇
    因缺乏積極證明致告訴人不受訴追處罰者，揆諸前開判例說明，尚難遽以誣告論
    罪。此外，復查無其他積極證據足以證明被告有誣告之犯行，揆諸首揭法條之規
    定，原審諭知被告無罪，於法即無不合，原審檢察官依告訴人聲請意旨，猶執陳
    詞認被告有罪，指摘原判決不當，即無理由，應予駁回。
據上論斷，應依刑事訴訟法第三百六十八條，判決如主文。
本案經檢察官董明正到庭執行職務。
中    華    民    國      九十      年       六       月      二十      日
                              臺灣高等法院高雄分院刑事第八庭
                                  審判長法官  張盛喜
                                        法官  莊飛宗
                                        法官  洪兆隆
右正本證明與原本無異。
檢察官如不服本判決，應於判決送達後十日內向本院提出上訴狀，其未述理由者並
應於提出上訴狀後十日內向本院補提理由書（應附繕本)。
                                      書記官  葉淑華
中    華    民    國      九十      年       六       月      二十二    日
                                                                        Ｑ


司法院資訊處製作；財團法人民間司法改革基金會備份。
